【裁判字號】    99,易,658
【裁判日期】    990907
【裁判案由】    妨害公務
【裁判全文】
臺灣苗栗地方法院刑事判決               99年度易字第658號
公  訴  人  臺灣苗栗地方法院檢察署檢察官
被      告  甲○○
上列被告因妨害公務案件，經檢察官提起公訴（99年度偵字第25
99號），本院判決如下：
    主  文
甲○○犯侮辱公務員罪，累犯，處有期徒刑伍月，如易科罰金，
以新臺幣壹仟元折算壹日。
    事  實
一、甲○○曾因施用毒品案件，經臺灣新竹地方法院判處應執行
    有期徒刑1年8月，經減刑為10月後，於民國97年1月3日縮刑
    期滿執行完畢。98年11月12日上午，其因另涉犯毒品危害防
    制條例案件，提解至本院開庭審理，同日中午12時15時許，
    其利用暫休庭返回本院候審室之機會，竟以客家語對同案證
    人戊○○出言責罵，嗣經維護安全勤務之值班法警丙○○發
    現制止後，甲○○非但不予理會，反而基於當場侮辱公務員
    之犯意，對依法執行職務之法警丙○○辱罵：「幹！」，另
    在場之法警己○○聞訊前往關切，並要求甲○○安靜坐下時
    ，甲○○又接續以「M-JA- 囝仔（台語）」等言語，當場侮
    辱己○○及其他在場之法警。
二、案經本院移送臺灣苗栗地方法院檢察署檢察官偵查起訴。
    理  由
一、本件被告甲○○對於下列供述證據、非供述證據的證據能力
    均不爭執（僅爭執證明力，參99年7 月14日準備程序筆錄第
    2 頁、99年8 月24日審判筆錄第2 至3 頁），且無違法取得
    或顯不可信之情形，本院自得將之採為認定本件犯罪事實存
    否之證據，附此敘明。
二、被告甲○○否認有侮辱公務員之犯行，辯稱：那天伊開庭提
    解下來時，只有伊跟戊○○而已，丁○○根本不知道有什麼
    事情。伊沒有跟戊○○講話，伊只是抱怨自己，但法警就說
    伊幹嘛罵同案的，之後法警就作勢要打伊，還踢鐵欄杆，結
    果伊就被法警反銬，伊絕對沒有罵法警「幹」，也沒有罵死
    小孩。證人丙○○說當天有聽到伊用客家話講，但他說聽不
    懂客家話，是看伊的表情就篤定在罵他，如果看表情就能斷
    定一個人的情緒的話，那這個人也很厲害。打個比方，如果
    伊今天跟人吵架的話，應該都是直接面對面對罵，或者是要
    罵人一定是面對面，不可能像他們有聽到「M-JA- 囝仔（台
    語）」這樣子而認定伊是罵法警。伊有說「M-JA- 囝仔」，
    但係發牢騷自言自語等語。
三、惟查：
  (一)證人即法警丙○○證稱：「（問：98年11月12日是你提解被
    告到拘留室嗎？）是，那時候審判長命暫休庭，我跟其他同
    仁把甲○○及證人戊○○提解到候審室。」、「（問：在提
    解過程中被告有沒有對戊○○講什麼？）提解過程好像沒有
    ，但是到候審室他對戊○○用客家話大聲罵他，我聽不懂客
    家話，但是看被告的表情跟口氣很明顯是在罵或恐嚇戊○○
    。」、「（問：你有制止被告嗎？）有，我把他關到候審室
    ，他跟戊○○是不同的囚房，甲○○一直大聲咒罵戊○○，
    我先制止他們說，你們是同案不要講話，但是被告還是不理
    我，一直用客家話大聲罵戊○○。我再次制止他，他還是不
    聽，我大聲對他說『你再這樣大聲，我就要報告審判長』他
    聽到我講這句話，就很生氣，然後用台語對著我說『你現在
    是要恐、是要跟我咬嗎？你叫什麼名字』（台語）一直重複
    這句話。我說你再繼續這樣子，我絕對會報告審判長，於是
    他惱羞成怒之後對著我罵『幹! 』。我打電話給庭務員，請
    他報告書記官及審判長，之後因為甲○○情緒很激動，他罵
    『幹! 』之後同事都圍了過去，他還有對己○○講『M-JA-
    囝仔（台語）』。他情緒還是很躁動，當時警長也下來了，
    我們怕他情緒過於躁動會有暴力的行為，所以我們就把他請
    出囚房，將他反銬讓他冷靜。之後我就在休庭結束時上去跟
    當時的審判長柳章峰報告，也做筆錄。」、「（問：為什麼
    他要罵己○○『M-JA- 囝仔（台語）』？）當時他已經情緒
    很激動，我們喝止他，也有報告審判長，他已經陷入不理性
    的狀態，對我們有仇視，所以他才口出成髒。」、、「（問
    ：乙○○在那當中有沒有跟甲○○起衝突？）那時候我沒有
    注意到，但我很確定甲○○在回到候審室暫休庭時一直朝著
    戊○○大聲咒罵。」、「（問：甲○○罵『「M-JA- 囝仔（
    台語）』是對乙○○罵嗎？）不是，他絕對是對著法警罵。
    那時候甲○○已經罵了一句『幹! 』，同事有過去，己○○
    在甲○○旁邊，於是甲○○惱羞成怒對著己○○罵。」、「
    （問：在過程中有沒有人去作勢要打甲○○？）沒有。」、
    「（問：有沒有人踹他關的那間鐵門？）當時甲○○情緒很
    激動，一直大聲咆哮，且一直前進，我們不知道他會做出什
    麼暴力的不理性行為，所以有同事踹鐵門喝令他退後。」、
    「（問：他有理你們嗎？）他沒有理我們，還是繼續大聲咆
    哮。」、、「（被告問：當時我先走前面還是戊○○走前面
    ？）我已經忘記了。」、、「（被告問：你聽得懂客家話嗎
    ？）聽不懂。」、「（被告問：既然聽不懂，你怎麼知道我
    是在講客家話，怎麼知道我在恐嚇戊○○？）雖然我聽不懂
    客家話，但是當時戊○○才剛作證完，審判長說休庭，帶下
    去時一進牢房你就開始對戊○○咒罵，且我們執行任務是不
    會讓你們同案的兩個人在一起，會分開，不會讓他們交談。
    雖然我聽不懂，但是依照你的表情及語氣，很明顯是在威脅
    證人，所以我才制止你。」、「（被告問：你是如何看表情
    的？你怎麼知道人的表情是憤怒還是怎樣？）只要有一點點
    社會生活經驗都能看懂人的表情是生氣還是憤怒。」、「（
    被告問：在檢察官做筆錄時，到底我是對著你罵還是對著廁
    所罵？你當時有問我，我是不是辱罵你，我問你是不是對號
    入座？你有沒有聽到？）沒有聽到。」等語（參審卷99年7
    月28日審判筆錄第3 至7 頁）。
  (二)是由證人丙○○的上述證詞，可知其係證稱98年11月12日上
    午審判長命暫休庭，伊及同仁把被告甲○○及證人戊○○提
    解到候審室。被告甲○○跟證人戊○○是不同的囚房，被告
    甲○○以客家話大聲咒罵證人戊○○，伊雖聽不懂客家話，
    但觀察被告甲○○的口氣與表情，可確認被告甲○○在罵戊○○，伊立即先制止，但是被告甲○○未理睬伊，一直持續
    用客家話大聲罵戊○○。伊再次制止，然被告甲○○仍不聽
    從，伊大聲對被告甲○○表示再這樣大聲，就要報告審判長
    。斯時，被告甲○○以台語對伊說「你現在是要恐、是要跟
    我咬嗎？你叫什麼名字」，並重複數次，伊即稱再繼續這樣
    子，絕對會報告審判長，被告甲○○隨即對著伊罵「幹! 」
    ，伊則打電話給庭務員，請庭務員報告書記官及審判長。被
    告甲○○罵「幹! 」之後同事都圍了過去，被告甲○○則對
    己○○講以台語罵「M-JA- 囝仔」。被告甲○○於此時情緒
    躁動、咆哮一直前進，伊之同事為避免被告甲○○有不理性
    的暴力行為，當下踹鐵門喝令被告甲○○退後，並將被告甲○○請出囚房後反銬，讓被告甲○○冷靜等情。
  (三)證人即法警己○○證稱：「（問：98年11月12日你在擔任什
    麼職務？）我在候審室隨時支援備差。」、「（問：當天丙○○提解甲○○跟戊○○下來時，有發生什麼事嗎？）我當
    時在臨時法庭內，提下來時我聽到有吵雜聲，立刻去暸解狀
    況。當時發生的狀況我不是很清楚，我只知道好像甲○○有
    辱罵我們的學長。」、「（問：你出來有看到什麼？）我看
    到我們學長準備打電話跟庭務員及書記官或審判長報告這件
    事情，甲○○咆哮說『安那，你是要咬我嗎？沒在怕的』（
    台語）」、「（問：後來呢？）我有請甲○○安靜坐下來，
    我不只講了一次，但他根本沒在理我，我跟他講不要以為沒
    有法律可以治你。」、「（問：後來又發生什麼事？）當時
    甲○○正在上廁所，當時狀況可能有點模糊了，但我知道甲○○聽到學長要去跟審判長報告，他轉過頭來，我正在他的
    籠子裡面，聽到他罵一句『M-JA- 囝仔（台語）』、『安那
    ，我沒在怕你的』（台語）」、「（問：在他罵這句話之前
    ，他有根乙○○講話嗎？）他好像有跟全部的羈押被告說你
    們要幫我作證。我承認我有踢鐵籠，但我是要被告退到後面
    安靜地坐下來。」、「（問：之後有發生什麼事嗎？）有請
    警長下來。警長下來有安撫他，但是沒有成效，於是警長要
    我們直接跟法官報告。」、「（問：提示他卷第25頁，你有
    說聽到他罵你『幹』及『死小孩』這是什麼時候的情形？）
    是我們學長已經要打電話要跟審判長報告時。『幹』我沒有
    很清楚聽到，『死小孩』應該是在說『M-JA- 囝仔（台語）
    』。當時他是上廁所剛轉頭回來，很明顯他不是對著其他被
    告罵，而是對著我們穿制服的。」、「（問：當天戊○○跟
    被告甲○○他們是開什麼刑事案件？）毒品。」、「（問：
    提示他卷第2 到4 頁訊問筆錄，你在柳審判長訊問之陳述是
    否都實在？）實在。」等語（參審卷99年7 月28日審判筆錄
    第8 至10頁）。
  (四)是由證人己○○的上述證詞，可知其係證稱98年11月12日上
    午在本院候審室擔任支援備差工作，伊於臨時法庭聽見外面
    人犯提解之際有吵雜聲音，伊上前瞭解，見法警學長準備打
    電話給庭務員、書記官及法官報告此件事情，被告甲○○則
    以台語咆哮稱「安那，你是要咬我嗎？沒在怕的」等語。伊
    見狀後請被告甲○○安靜，且不只講1 次，但被告甲○○並
    未理會伊。嗣後被告甲○○上廁所，轉過頭來，聽到伊的學
    長要跟審判長報告，當時伊在被告甲○○囚房內，對伊等以
    台語罵「M-JA- 囝仔」，當時伊為使被告甲○○退到後面安
    靜下來，有踢囚房鐵籠等情。
  (五)證人乙○○證稱98年11月12日中午伊在拘留室，甲○○開完
    庭後，伊問甲○○開庭開得好不好，甲○○說「幹你娘」，
    開得不好，戊○○在亂講話，法警就跟甲○○說不能跟同案
    的講話，甲○○說沒有。法警及與甲○○在爭吵，甲○○側
    身以台語對法警說「死囝仔」，伊跟甲○○講不要對法警大
    小聲等語（參審卷99年8 月18日審判筆錄第2 至6 頁，98年
    度他字第1038號卷第21至22頁）。
  (六)證人戊○○證稱98年11月12日上午伊因甲○○涉嫌販買毒品
    案件到本院作證，開完庭後下樓梯伊先走前面，伊前面還有
    1 人，手銬解開後伊先進拘留室，與甲○○在不同拘留室，
    甲○○有以客家話朝伊的拘留室講話，但伊聽不清楚內容為
    何，然法警說甲○○在恐嚇伊。伊進拘留室後先上廁所，然
    後吃便當，之後聽見甲○○與法警的聲音，但因與甲○○隔
    3 間拘留室，看不到甲○○等語（參審卷98年8 月18日審判
    筆錄第7至13頁）。
  (七)證人丁○○證稱98年11月12日上午伊、戊○○因甲○○涉嫌
    販買毒品案件到本院作證，開完庭後回拘留室，乙○○先問
    甲○○開庭怎樣，甲○○就說「幹，戊○○開庭怎樣」，甲○○後來以客家話對戊○○稱「阿源開庭講的話怎樣怎樣」
    等語。法警有制止甲○○不要講話，彼此越講越大聲，並有
    口氣上的爭執，伊之後聽到鐵門很大聲的「砰」一聲，且聽
    到甲○○以台語罵「猴死囝仔」，但伊不確定是對法警還是
    對戊○○講等情（參審卷98年8 月18日審判筆錄第13至17頁
    ）。
  (八)被告甲○○陳稱98年11月12日上午在本院開伊涉嫌販賣毒品
    案件，在監的證人有戊○○、丁○○。黃文源作證時講的有
    些是事實，有些不是事實，黃文源講的對伊不好，不能說不
    高興但是會怨，反正被關在裡面又能怎樣。伊於98年11月12
    日當日開庭前，與丁○○、戊○○、乙○○等人都沒有金錢
    糾紛與仇恨等語（參審卷98年8 月24日審判筆錄第5 至6頁
    ）。
  (九)是斟酌證人丙○○、己○○前述證詞，可知其等2 人證詞相
    符，堪信為真實。復參酌證人乙○○、丁○○、戊○○等人
    上述證詞，及衡酌被告甲○○前述陳述，再觀諸證人丙○○
    、丁○○、戊○○所繪現場簡圖（附於審卷99年7 月28日、
    99年8 月18日審理筆錄之後）、勘驗筆錄、監視器錄影畫面
    翻拍照片（參同上他卷第29至56頁）所示，可知下列事實：
    1.被告甲○○於98年11月12日上午，因涉犯販賣毒品案件，
      經法警提解至本院開庭審理，證人戊○○、丁○○係上述
      案件的證人，亦被提解到審判庭為證，證人乙○○則係另
      案被提解至本院後審室的拘留室內。
    2.嗣於同日中午12時15時許，被告甲○○開庭後為證人丙○○等法警押解進拘留室後，證人乙○○詢問被告甲○○開
      庭情形，被告甲○○因認證人戊○○的證詞部分不實對其
      不利，心生怨氣，乃對證人乙○○抱怨證人戊○○亂講話
      ，復朝證人乙○○隔壁拘留室內的證人戊○○以客家話不
      悅地責罵稱「阿源開庭講的話怎樣怎樣」。斯時，證人丙○○制止被告甲○○不得恐嚇同案證人，但被告甲○○並
      未理會，持續對證人戊○○責罵，證人丙○○則稱若繼續
      如此將報告審判長，被告甲○○以台語對證人丙○○說「
      你現在是要恐、是要跟我咬嗎？你叫什麼名字」，證人丙○○重申再這樣絕對會報告審判長，被告甲○○心生怒氣
      ，隨即對證人丙○○罵「幹! 」，證人丙○○旋即打電話
      給庭務員，請庭務員報告書記官及審判長。
    3.被告甲○○對證人丙○○罵「幹! 」之後，證人即法警己○○等人上前觀視發生何事，見被告甲○○以台語咆哮稱
      「安那，你是要咬我嗎？沒在怕的」等語，要求被告甲○○安靜，但被告甲○○亦未理會在上廁所後，轉過頭之際
      ，復聽聞證人丙○○要向審判長報告此情，對證人己○○
      以台語罵「M-JA -囝仔」。
  (十)至被告甲○○辯稱當天開庭提解下來時，只有伊跟戊○○而
    已，丁○○根本不知道有什麼事情，伊沒有跟戊○○講話，
    只是抱怨自己等語。但查，證人丁○○證稱當日開完庭後，
    乙○○先問甲○○，甲○○後以客家話對戊○○稱「阿源開
    庭講的話怎樣怎樣」等情（參審卷99年8 月18日審理筆錄第
    13頁、第18頁），已如前述，核與證人丙○○證稱被告甲○○於當日在候審室拘留室內，以客家話大聲咒罵同案證人戊○○等語相符。再參酌被告甲○○自陳戊○○作證時講的有
    些是事實，有些不是事實，黃文源講的對伊不好，不能說不
    高興但是會怨等語（參審卷98年8 月24日審判筆錄第5 至6
    頁），由此足見，被告甲○○於上述日期在本院開完其涉嫌
    販賣毒品案件的審理庭後，在候審室拘留室內，因不滿證人
    戊○○的證詞對其不利，確以客家話責罵證人戊○○，其上
    述辯解為虛，不足採信。
  (十一)至被告甲○○辯稱沒有對證人丙○○說「幹」，伊有說「M-
    JA- 囝仔」，但係發牢騷自言自語，不是對法警說等語，證
    人乙○○於審理時亦附和其詞證稱沒有聽到甲○○罵「幹」
    ，亦有說「M-JA- 囝仔」，但不是對著法警講等語（參審卷
    99年8 月18日審判筆錄第3 至第4 頁）。然查：
    1.證人丙○○證稱被告甲○○於伊制止對證人戊○○責罵，
      且在伊數次制止後仍不理睬，復於伊表示要報告審判長後
      ，對伊罵幹等情，已如前述【參理由欄三(一)(二)】。復衡諸
      證人丁○○證稱被告甲○○以客家話對戊○○稱「阿源開
      庭講的話怎樣怎樣」，法警有制止被告甲○○不要講話，
      彼此越講越大聲，並有口氣上的爭執等情【參理由欄三(七)
      】。
    2.再斟酌證人乙○○於偵查時證稱甲○○側身以台語對法警
      說「死囝仔」，伊跟甲○○講不要對法警大小聲等語（參
      同上他卷第22頁），及考量被告甲○○陳稱戊○○的證詞
      不實，伊有怨等語，足見被告甲○○對於證人戊○○在其
      涉嫌販賣毒品案件所證述內容有部分對其不利乙節，心生
      怨氣，於拘留室對證人戊○○以客家話責罵後，受證人丙○○的制止，復在證人丙○○表示要將此情報告審判長後
      ，對證人丙○○不悅且生氣，旋即對證人丙○○罵「幹」
      等事實。證人乙○○於審理時翻異前詞該稱上情，顯為迴
      護被告甲○○，不足採信，應以渠於偵查時證述的前述內
      容為真實可採。
    3.證人己○○見證人丙○○準備打電話給庭務員、書記官及
      法官報告前述情事，被告甲○○則以台語咆哮，伊請被告
      甲○○安靜，但被告甲○○並未理會伊。嗣後被告甲○○
      上廁所，轉過頭來，聽到證人丙○○要跟審判長報告，被
      告甲○○於囚房內，對伊以台語罵「M-JA- 囝仔」等情【
      參理由欄三(三)(四)】，核與證人丙○○證詞相符【參理由欄
      三(一)(二)】，亦如前述。復參考證人乙○○於偵查時證稱甲○○側身以台語對法警說「死囝仔」，伊跟甲○○講不要
      對法警大小聲等語，足證被告甲○○因其涉嫌販賣毒品案
      件中，就證人戊○○的證詞對其不利已生怨氣，復對證人
      丙○○心生怒意，當面對證人丙○○罵「幹」，斯時被告
      甲○○對法警業已產生敵意與不滿，復於證人己○○要求
      被告甲○○安靜坐下時，續而辱罵證人己○○「M-JA- 囝
      仔」等事實。其上述辯解不實，不足採信。
  (十二)按所謂「侮辱」，係指直接對人漫罵、嘲笑或其他表示足以
    貶損他人評價之意思。被告於本院候審室之拘留室內，對依
    法執行維護安全勤務之法警丙○○、己○○，分別說「幹」
    、「M-JA- 囝仔」（台語），足以使人感受侮辱，其仍為上
    開言詞，顯見其有以上開言詞侮辱依法執行職務之法警丙○○、己○○的犯意，而該等言詞在客觀上亦有貶損他人評價
    之意味，係屬足使人感受侮辱之言詞無庸置疑。
  (十三)綜上，被告上述辯解，均為臨訟卸責之詞，不足採信。此外
    ，復有證人丙○○、丁○○、戊○○所繪現場簡圖、勘驗筆
    錄、監視器錄影畫面翻拍照片在卷可考，其強制犯行，洵堪
    認定。
四、核被告甲○○所為，係犯刑法第140 條第1 項前段之侮辱公
    務員罪。按數行為於同時同地或密切接近之時地實施，侵害
    同一之法益，各行為之獨立性極為薄弱，依一般社會健全觀
    念，在時間差距上，難以強行分開，在刑法評價上，以視為
    數個舉動之接續施行，合為包括之一行為予以評價，較為合
    理，則屬接續犯，而為包括之一罪（最高法院86年台上字第
    3295號判例可資參照）。本件被告於前述時地，先後對依法
    執行職務之法警丙○○、己○○侮辱之行為，係基於同侮辱
    公務員之犯意，為完成同一之犯罪目的，而於緊接之密接時
    間內接續為之，為接續犯，係實質上一罪，僅成立一個侮辱
    公務員罪。又查，被告前因施用毒品案件，經臺灣新竹地方
    法院判處應執行有期徒刑1 年8 月，經減刑為10月後，於97
    年1 月3 日縮刑期滿執行完畢，此有臺灣高等法院被告前案
    紀錄表1 份在卷可考。是其於上述有期徒刑執行完畢後，5
    年內故意再犯本件上述有期徒刑以上的罪，為累犯，應依刑
    法第47條第1 項規定，加重其刑。爰審酌被告甲○○因法警
    丙○○制止其責罵證人戊○○以維持秩序之際，先後對法警
    丙○○、己○○以上述言詞侮辱之，實不足取。再考量其犯
    罪的動機、目的、手段、所生損害、否認犯罪等一切情狀，
    量處如主文所示之刑，並諭知易科罰金之折算標準。
據上論斷，應依刑事訴訟法第299 條第1 項前段，刑法第140 條
第1 項前段、第47條第1 項、第41條第1 項前段，刑法施行法第
1 條之1 ，判決如主文。
本案經檢察官林俊杰到庭執行職務。
中    華    民    國    99    年    9     月    7     日
                  刑事第一庭  法  官  呂曾達
以上正本證明與原本無異。
如不服本判決應於收受判決後10日內向本院提出上訴書狀，並應
應敘述具體理由。其未敘述上訴理由者，應於上訴期間屆滿後20
日內向本院補提理由書 (均須按他造當事人之人數附繕本)「 切
勿逕送上級法院」。告訴人或被害人如對本判決不服者，應具備
理由請求檢察官上訴，其上訴期間之計算係以檢察官收受判決正
本之日期為準。
                              書記官  劉容辰
中    華    民    國    99    年    9     月    7     日
附錄：
刑法第140 條第1 項前段
（侮辱公務員公署罪）
於公務員依法執行職務時，當場侮辱，或對於其依法執行之職務
公然侮辱者，處 6 月以下有期徒刑、拘役或 1 百元以下罰金。

司法院資訊處製作；財團法人民間司法改革基金會備份。
